臺灣嘉義地方法院民事判決
110年度朴簡字第122號
原      告  楊玉如  
訴訟代理人  吳宏輝律師
複  代理人  吳展育律師
被      告  梁榮輝  
            梁榮明  
            梁淑琴  
            梁麗華  
上列當事人間請求拆屋還地等事件，本院於民國111年2月25日言
詞辯論終結，判決如下：
    主      文
被告應將坐落嘉義縣○○鄉○○段○○○段00000地號土地上，如附圖編
號B部分面積121.66平方公尺之建物拆除，並將上開土地返還原
告。
被告應自民國108年6月7日起至返還前項土地之日止，按年給付
原告新臺幣6,813元。
訴訟費用由被告連帶負擔。
本判決得假執行。
    事實及理由
一、被告梁淑琴、梁麗華經合法通知，未於言詞辯論期日到場，
    被告梁榮輝、梁榮明經合法通知，未於最後言詞辯論期日到
    場，核無民事訴訟法第386條所列各款情形，爰依原告之聲
    請，由其一造辯論而為判決。
二、原告主張：
　㈠緣原告為坐落於嘉義縣○○鄉○○段○○○段00000地號土地（下稱
    系爭土地）之所有權人，查系爭土地於民國110年3月12日經
    嘉義縣朴子地政事務所複丈測量後，竟發現遭被告所有之未
    保存登記建物（下稱系爭建物）違法占用部分面積，然被告
    就系爭土地並無任何合法占有為使用收益之權源，被告之行
    為屬無權占有。
　㈡按「所有人對於無權占有或侵奪其所有物者，得請求返還之
    。對於妨害其所有權者，得請求除去之。」民法第767條第1
    項前段、中段定有明文。另按「無法律上之原因而受利益，
    致他人受損害者，應返還其利益。」民法第179條前段有明
    文。又按無權占有他人土地，可能獲得相當於租金之利益，
    為社會通常之觀念（最高法院61年台上字第1695號判例意旨
    參照）。本件被告占用系爭土地既屬無權占有，原告自得依
    民法第767條第1項前段、中段之規定，請求被告拆除占有系
    爭土地上之未保存登記建物並將系爭土地返還予原告。又被
    告無權占有系爭土地，係無法律上原因而受有相當於租金之
    利益，致原告受有無法使用部分系爭土地之損害，併依民法
    第179條前段規定，請求被告給付原告自108年6月7日（即系
    爭土地移轉登記於原告之翌日）起至返還其無權占有之部分
    系爭土地之日止，按系爭土地109年1月申報地價每平方公尺
    新臺幣（下同）560元及年息10%計算相當於租金之不當得利
    ，即每年6,813元（計算式：560×121.66×10%=6,813）等語
    。
　㈢並聲明：⒈被告應將坐落於嘉義縣○○鄉○○段○○○段00000地號土
    地上如附圖編號B部分所示，面積為121.66平方公尺之未保
    存登記建物拆除，並將占用之土地返還原告。⒉被告應自108
    年6月7日起至返還前項占用之土地日止，按年給付原告6,81
    3元。⒊原告願供擔保，請准宣告假執行。
三、被告方面：
  ㈠梁榮輝則以：系爭建物是我母親梁林金菊蓋的，用梁榮明的
    名字設籍及繳稅金，我不清楚蓋系爭建物時有無得到其他土
    地共有人的同意，原告的土地原本是我叔叔的，以前長輩會
    說這部分的土地是你的可以蓋，所以我母親要蓋時，我叔叔
    也知道等語。
　㈡梁榮明則以：系爭建物是我母親梁林金菊蓋的，房屋稅籍登
    記我的名下，我有繳房屋稅金，系爭建物現在還是共有的等
    語。
　㈢梁淑琴、梁麗華未於言詞辯論期日到場，亦未提出書狀作何
    聲明或陳述。
四、得心證之理由：
  ㈠按所有人對於無權占有者，得請求返還之；對於妨害其所有
    權者，得請求除去之，民法第767條第1項定有明文。復按房
    屋之拆除，為事實上之處分行為，未經辦理所有權第一次登
    記之建物，僅所有人或有事實上處分權之人，方有拆除之權
    限（最高法院95年度台上字第98號判決意旨參照）。而以無
    權占有為原因，請求返還土地者，占有人對土地所有權存在
    之事實無爭執，而僅以非無權占有為抗辯者，土地所有權人
    對其土地被無權占有之事實無舉證責任，占有人自應就其取
    得占有係有正當權源之事實證明之（最高法院97年度台上字
    第1101號、85年度台上字笫1120號判決意旨參照）。原告主
    張其於108年6月6日登記為系爭土地所有權人，系爭建物占
    用系爭土地如附圖編號B部分面積121.66平方公尺等情，業
    據其提出土地登記謄本、現場照片等件為證，並經本院會同
    嘉義縣朴子地政事務所地政人員至現場勘驗測量屬實，有勘
    驗筆錄、嘉義縣朴子地政事務所110年9月14日朴地測字第11
    00007075號函附如附圖之土地複丈成果圖在卷可憑。又被告
    梁榮輝、梁榮明一致陳稱系爭建物為被告之母親梁林金菊所
    興建，並以梁榮明為房屋稅之納稅義務人等語，而梁林金菊
    過世後，其全體繼承人為被告4人乙節，亦據原告提出繼承
    系統表及戶籍謄本為證，足認被告4人已因繼承取得系爭建
    物之所有權，被告復未就附圖所示編號B部分之建物有何占
    用權源舉證以實其說，自應認無權占用系爭土地，原告請求
    被告拆除上開建物並返還土地，自屬有據。
  ㈡按無法律上之原因而受利益，致他人受損害者，應返還其利
    益，民法第179條前段定有明文。又請求返還之範圍，應以
    對方所受之利益為度，而無權占有他人土地，可獲得相當於
    租金之利益，為社會通常之觀念。復按城市地方房屋之租金
    ，以不超過土地及其建築物申報總價年息百分之10為限，土
    地法第97條第1項定有明文；前開規定，於租用基地建築房
    屋均準用之，土地法第105條亦有明文。所謂年息百分之10
    為限，乃指基地租金之最高限額而言，並非必須照申報價額
    年息百分之10計算，且尚須斟酌基地之位置，工商業繁榮之
    程度、使用人利用基地之經濟價值、所受利益等情事，以為
    決定（最高法院46年台上字第855號、68年台上字第307號判
    決意旨參照）。爰斟酌系爭土地為鄉村區之乙種建築用地，
    認原告請求相當於租金之不當得利以按系爭土地申報總價年
    息10%計算為適當。又系爭土地於108至109年之申報地價為
    每平方公尺560元，被告無權占用系爭土地面積為121.66平
    方公尺，原告請求被告自108年6月7日起至返還上開土地之
    日止，按年給付相當於租金之不當得利6,813元（計算式：1
    21.66×560×10%＝6,813，元以下四捨五入），核屬正當。
　㈢原告依民法第767條第1項規定，請求被告應將坐落系爭土地
    上，如附圖編號B部分面積121.66平方公尺之建物拆除，並
    將上開土地返還原告，及依民法第179條規定，請求被告應
    自108年6月7日起至返還上開土地之日止，按年給付原告6,8
    13元，為有理由，應予准許。
五、本件事證已臻明確，兩造其餘攻擊防禦方法，核與判決結果
    不生影響，爰不逐一論述。
六、本件係就民事訴訟法第427條訴訟適用簡易程序所為被告敗
    訴之判決，依同法第389條第1項第3款規定，應依職權宣告
    假執行。原告雖陳明願供擔保聲請宣告假執行，應僅在促使
    法院注意依職權宣告假執行而已，此部分尚無庸另為准駁之
    諭知。
七、訴訟費用負擔之依據：民事訴訟法第78條、第85條第2項。
中　　華　　民　　國　　111 　年　　3 　　月　　11　　日
                  臺灣嘉義地方法院朴子簡易庭
                                  法　官　孫偲綺
以上正本係照原本作成。
如對本判決上訴，須於判決送達後20日內向本庭（嘉義市文化路
308之1號）提出上訴狀（均須按他造當事人之人數附繕本）。如
委任律師提起上訴者，應一併繳納上訴審裁判費。
中　　華　　民　　國　　111 　年　　3 　　月　　11　　日
                                  書記官  李珈慧